臺灣高等法院臺中分院刑事裁定
111年度毒抗字第1120號
抗  告  人  
即  被  告  林柏廷



上列抗告人即被告因違反毒品危害防制條例案件，不服臺灣彰化
地方法院111年度毒聲字第661號中華民國111年10月25日裁定（
聲請案號：臺灣彰化地方檢察署111年度聲觀字第564號；偵查案
號：臺灣彰化地方檢察署111年度毒偵字第1629號），提起抗告
，本院裁定如下：
    主  文
抗告駁回。
    理  由
一、本件抗告意旨略以：抗告人即被告林柏廷（下稱抗告人）就
    有施用毒品大麻之情，坦承不諱。惟本案檢察官於聲請前，
    並無給予抗告人就是否觀察、勒戒，或以戒癮治療為緩起訴
    處分條件為事前表示意見之機會，原審亦未開庭給予抗告人
    就此有陳述意見之機會，除有侵害聽審權保障之虞業如前述
    外，更因為吝於給予抗告人為此等言詞或書面陳述之權利，
    導致無從妥適判斷檢察官對於觀察、勒戒之聲請是否有怠惰
    或濫用裁量的違法裁量之情。且本案檢察官及原審對於抗告
    人之生活狀況、家庭背景、是否對於毒品並無過度依賴性而
    得自主戒治、是否必須逕以侵害抗告人人身自由最劇之令入
    戒治處所觀察、勒戒方式不可？究有如何之理由不能以其他
    戒癮治療附條件緩起訴之方式為之？均未見檢察官詳加調查
    審酌，亦未告知抗告人有何不適合為戒癮治療之原因，而原
    裁定内容亦未對於准予檢察官聲請之裁量基準及理由有所記
    載，原審之裁定非無再行審究之餘地，懇請鈞院將原裁定撤
    銷，更為適當之裁定或發回原審再行審酌等語。
二、按毒品危害防制條例第20條第1項規定，犯第10條之罪者，
    檢察官應聲請法院裁定，令被告入勒戒處所觀察、勒戒，其
    期間不得逾2月。另按毒品危害防制條例第24條第1項亦明定
    ：本法第20條第1項之程序，於檢察官先依刑事訴訟法第253
    條之1第1項、第253條之2第1項第4款至第6款或第8款規定，
    為附命完成戒癮治療之緩起訴處分時，不適用之。現行對於
    施用毒品者之刑事政策，對於「初犯」或「3年後再犯」者
    之處置，採取「觀察、勒戒或強制戒治」及「多元附條件緩
    起訴處分」（含「附命完成戒癮治療」）併行之雙軌模式，
    其中「附命完成戒癮治療緩起訴」之執行，係以社區醫療（
    機構外醫療體系）處遇替代監禁式治療，使施用毒品者得繼
    續正常家庭及社會生活，尚非集中於勒戒處所受監所矯正、
    管理而具有「收容」或「處罰」外觀者，所可比擬，於機構
    外之戒癮治療難達其成效時，再施以機構內之強制處遇，亦
    屬循序漸進之合理矯正方式，因此「附命完成戒癮治療緩起
    訴」之被告縱使完成「戒癮治療」，應仍難認等同於觀察、
    勒戒或強制戒治已執行完畢。而是否為緩起訴之戒癮治療處
    分，係法律賦予檢察官偵查裁量結果之裁量權限，並非施用
    毒品者所享有之權利，或有依其意願選擇之餘地，毒品危害
    防制條例亦未揭諸「緩起訴之戒癮治療」應優先於「觀察、
    勒戒」之規定；又該條例規定之觀察、勒戒處分及附條件緩
    起訴處分，何者對於施用毒品者較為有利，端在何種程序可
    以幫助施用毒品者戒除施用毒品之行為，尚非可由法院逕行
    認定附條件緩起訴處分對施用毒品者必然較為有利。且毒品
    危害防制條例規定之觀察、勒戒處分，係一種針對施用毒品
    者潛在危險所為預防、矯正措施之保安處分，目的係為斷絕
    施用毒品者之身癮及心癮，並屬強制規定；法院原則上應尊
    重檢察官職權之行使，除檢察官之判斷有違背法令、事實認
    定有誤或其裁量有重大明顯瑕疵外，尚不得任意指為違法。
三、經查：
　㈠本件抗告人即被告林柏廷（下稱抗告人）基於施用第二級毒
    品大麻之犯意，於民國111年2月22日16時10分許為警採尿起
    回溯96小時內某時，在不詳地點，以不詳方式，施用第二級
    毒品大麻1次之事實，業據抗告人於警詢及偵訊中均坦承不
    諱，並有雲林縣警察局臺西分局委託檢驗尿液代號與真實姓
    名對照認證單、代號與真實姓名對照表、正修科技大學超微
    量研究科技中心111年6月2日報告編號R00-0000-000號尿液
    檢驗報告各1份等在卷可稽，並有搜索扣押筆錄、扣押物品
    目錄表、扣押物品清單、現場及查獲照片、扣案之第二級毒
    品大麻乾燥葉子1包、研磨器1個可證，足認抗告人上開任意
    性之自白核與事實相符，是以抗告人於前揭時、地施用第二
    級毒品大麻1次之事實，應堪認定。而抗告人前未曾接受觀
    察、勒戒之處分，此有臺灣高等法院被告前案紀錄表在卷足
    憑，是原審因而依檢察官之聲請，並按毒品危害防制條例第
    20條第1項、第3項規定，裁定將抗告人送勒戒處所觀察、勒
    戒，核其認事用法，並無違誤。
  ㈡抗告意旨雖指摘檢察官未給予抗告人就有無意願接受戒癮治
    療給予事先表示意見之機會，遽為觀察、勒戒之聲請，原審
    法院亦未給予抗告人陳述意見之機會，更未詳加調查審酌抗
    告人有何不適或不能為戒癮治療之理由及狀況，即逕為觀察
    、勒戒之裁定云云。惟按毒品危害防制條例第24條第1項，
    係採行「觀察、勒戒」與「附條件之緩起訴」並行之雙軌模
    式，並無「附條件之緩起訴」應優先於「觀察、勒戒」之強
    制規定，已如前述，故檢察官自得按照個案情形，依法裁量
    決定採行何者為宜。又毒品戒癮治療實施辦法及完成治療認
    定標準第2條規定，係指檢察官如依其職權擬擇採附命戒癮
    治療緩起訴處分時，應注意被告未來可能有無法完成戒癮治
    療之期程，並非規定被告倘無第2項各款情形即應給予附命
    戒癮治療緩起訴處分。另同法第4條第1項規定，僅就檢察官
    為戒癮治療之緩起訴處分前，應得參加戒癮治療被告之同意
    一事予以規定，而未規定檢察官向法院聲請觀察、勒戒前，
    亦應得被告之同意或徵詢其意願。是以檢察官是否為附條件
    （含附命完成戒癮治療）之緩起訴處分乃法律賦予檢察官之
    偵查裁量權，不得認為係施用毒品者所固有之權利，檢察官
    亦無義務於聲請書中說明不予被告附條件緩起訴處分之理由
    。本件檢察官審酌抗告人犯罪情節、是否曾受觀察、勒戒等
    全案事證後，認以向法院聲請觀察、勒戒始能達成戒斷目的
    ，依毒品危害防制條例第20條第1項規定向法院聲請裁定觀
    察、勒戒，未對抗告人為附命完成戒癮治療緩起訴處分諭知
    ，此乃屬檢察官適法職權的行使，程序上並無不合，難謂其
    判斷有違背法令、事實認定有誤或其他裁量重大明顯瑕疵等
    情事，參諸前揭說明，本院自應予以尊重。是檢察官在聲請
    書內縱未交代裁量抗告人不適於為附命完成戒癮治療緩起訴
    處分而選擇觀察、勒戒之具體理由，於法尚無不合。
　㈢再觀諸現行毒品危害防制條例全文，並無課以檢察官於聲請
    觀察、勒戒前或法院裁定前，應訊問被告是否同意觀察、勒
    戒之規定。又依毒品戒癮治療實施辦法及完成治療認定標準
    第4條第1項規定「檢察官為附命完成戒癮治療之緩起訴處分
    前，應向被告說明緩起訴處分之應遵守事項，得其同意後，
    再指定其前往治療機構參加戒癮治療。」可知，受戒癮治療
    者必須自行前往治療機構接受戒癮治療並遵守一定事項，一
    旦違反，其緩起訴處分即有可能遭到撤銷，並由檢察官依法
    繼續偵查或起訴。故如檢察官欲依毒品危害防制條例第24條
    規定，以緩起訴方式替代觀察、勒戒時，自應訊問行為人是
    否同意接受戒癮治療；不欲為緩起訴之戒癮治療時，則無訊
    問之規定。準此，縱檢察官於偵查中未給予陳述意見之機會
    ，亦未調查抗告人之生活狀況及是否適合戒癮治療等情，且
    原審法院於裁定前，亦未傳喚抗告人到庭陳述意見，或通知
    其以書面提出答辯，均難謂違反正當法律程序。
四、綜上所述，原審准許檢察官之聲請，裁定抗告人令入勒戒處
    所觀察、勒戒，經核於法並無違誤。抗告意旨執前詞請求撤
　　銷原裁定，於法未合，為無理由，應予駁回。
五、據上論斷，應依刑事訴訟法第412條，裁定如主文。
中　　華　　民　　國　　111 　 年 　 11　 月　　30　　日
            刑事第五庭    審判長法　官  張  智  雄
                                法　官  林  源  森
                                法　官  陳  鈴  香
　　　　　　　　　　　　　　　　
以上正本證明與原本無異。     
不得再抗告。

                                書記官  王  朔  姿
　　　　　　　　　　　　　　　　
中　　華　　民　　國　　111 　年　　11　　月　　30　　日